臺灣高等法院民事判決
110年度上字第1104號
上  訴  人  台新國際商業銀行股份有限公司

法定代理人  尚瑞強  


訴訟代理人  賴昭文  
            劉佩聰  
被 上訴 人  陳燕珠  

            吳梅菊  

            吳賜金  

            黃建誌  
            黃雯聆  
兼 上二 人
訴訟代理人  黃建焜  
上列當事人間請求撤銷遺產分割登記等事件，上訴人對於中華民
國110年9月8日臺灣基隆地方法院110年度訴字第357號第一審判
決提起上訴，本院於111年3月8日言詞辯論終結，判決如下：
    主      文
原判決廢棄。
被上訴人就被繼承人陳瑞柳所遺坐落新北市○○區○○段○○○○○○○地
號土地暨其上同段○○○建號建物於民國一０九年二月三日所為遺產
分割協議之債權行為，及於民國一０九年二月五日所為分割繼承
登記之物權行為，應予撤銷。
被上訴人吳賜金應將出售上開不動產所得買賣價金新臺幣參佰參
拾萬元返還予被上訴人全體公同共有。
第一、二審訴訟費用由被上訴人連帶負擔。
    事實及理由
一、被上訴人陳燕珠、吳梅菊、吳賜金、黃建誌、黃雯聆、黃建
    焜（下各稱姓名，前2人稱陳燕珠等2人，與吳賜金合稱吳賜
    金等3人，後3人合稱黃建焜等3人，6人合稱被上訴人）經合
    法通知，均未於言詞辯論期日到場，核無民事訴訟法第386
    條所列各款情形，爰依上訴人之聲請，由其一造辯論而為判
    決。
二、上訴人主張：陳燕珠前向上訴人申請現金卡及信用貸款、吳
    梅菊向上訴人申請信用卡使用，分別陸續借款，均未依約按
    期返還本息，尚分別積欠新臺幣（下同）1,312,848元、394
    ,202元（下合稱系爭債務）未清償。嗣陳燕珠等2人之母即
    訴外人陳瑞柳於民國108年6月14日死亡，名下遺有坐落新北
    市○○區○○段000地號、000地號土地暨同段000建號建物（下
    合稱系爭遺產），陳燕珠等2人未拋棄繼承，應由其等2人與
    吳賜金及代位繼承人即黃建焜等3人共同繼承。陳燕珠等2人
    明知積欠系爭債務未清償，為使系爭遺產免遭追索，與吳賜
    金、黃建焜等3人於109年2月3日就系爭遺產作成分割協議（
    下稱系爭分割協議），逕將系爭遺產分割由吳賜金1人繼承
    取得，並於同年月5日以分割繼承為名義，移轉登記至吳賜
    金名下，嗣吳賜金再將系爭遺產出售第三人勾文貴，且已於
    同年3月2日辦畢所有權移轉登記，致陳燕珠等2人無資力清
    償系爭債務。因陳燕珠等2人所為上開無償行為有害於伊之
    債權等情，爰依民法第244條第1項、第242條、第179條之規
    定，求為命撤銷被上訴人間系爭分割協議之債權行為及辦理
    分割繼承登記之物權行為，吳賜金應將系爭遺產之買賣價金
    返還予被上訴人公同共有之判決。原審駁回上訴人之請求，
    上訴人不服提起上訴，並上訴聲明：㈠原判決廢棄。㈡被上訴
    人系爭分割協議之債權行為，及就系爭遺產所為分割繼承登
    記之物權行為，均應予撤銷。㈢吳賜金應將其出售系爭遺產
    所得買賣價金330萬元返還予被上訴人全體公同共有。
三、被上訴人方面：吳賜金等3人經合法通知，未於言詞辯論或
    準備期日到場，亦未曾提出任何書狀以為聲明或陳述，黃建
    焜等3人前於準備程序表示同意上訴人之請求。
四、上訴人主張陳燕珠等2人對其負系爭債務之事實，業據其提
    出臺灣士林地方法院105年度司促字第10126號支付命令暨確
    定證明書、臺灣基隆地方法院97年度執字第3403號債權憑證
    、債權計算書為證（見原審卷第17至19頁、195頁、307頁、
    303至305頁），又被上訴人為陳瑞柳之全體繼承人，其等於
    109年2月3日作成系爭分割協議，協議系爭遺產由吳賜金單
    獨取得，並於同年月5日分割繼承登記為吳賜金名義等情，
    亦有新北市瑞芳地政事務所110年5月25日新北瑞地登字第11
    06075089號函暨所附土地登記申請書、登記清冊、遺產分割
    協議書、繼承系統表、印鑑證明、財政部國稅局遺產稅免稅
    證明書及系爭遺產之土地登記謄本、異動索引在卷可稽（見
    原審卷第20頁至28頁、第127頁至第155頁、第213頁至第223
    頁），且為黃建焜等3人所不爭執，堪信為真正。
五、按債務人所為之無償行為，有害及債權者，債權人得聲請法
    院撤銷之，民法第244條第1項定有明文。次按繼承權固為具
    有人格法益之一身專屬權利，惟於繼承人未拋棄繼承，本於
    繼承與其他繼承人對於遺產全部為公同共有時，該公同共有
    權已失其人格法益性質，而為財產上之權利，從而繼承人間
    之遺產分割協議，係公同共有人間就公同共有物所為之處分
    行為，倘全部遺產協議分割歸由其他繼承人取得，對未分割
    取得遺產之繼承人而言，形式上係無償行為，若害及債權人
    之債權實現，債權人應得提起民法第244條第1項之撤銷訴訟
    （最高法院69年度台上字第847號判決意旨參照）。且拋棄
    因繼承所取得之財產，係於繼承開始後，未於法定期間拋棄
    繼承權，嗣就其已繼承取得之財產予以拋棄，與繼承權之拋
    棄，係消滅繼承效力之單獨行為，性質迥然有別，如拋棄因
    繼承取得之財產，或將繼承所得財產之公同共有權，與他繼
    承人為不利於己之分割協議，倘因而害及債權者，債權人自
    得依民法第244條第1項行使撤銷權（最高法院106年度台上
    字第1650號判決意旨參照）。經查：
　㈠次按民法第244條規定之撤銷權，自債權人知有撤銷原因時起
    ，1年間不行使，或自行為時起經過10年而消滅，民法第245
    條定有明文。依此規定，債權人之撤銷權，係自行為時經過
    10年始行消滅，至上述1年之期間，須自債權人知有撤銷原
    因，始能起算。所謂撤銷原因係指構成行使撤銷權要件之各
    事由而言，在無償行為，應自知有害及債權之事實時起算（
    最高法院100年度台上字第1058號判決意旨參照）。查被上
    訴人固於109年2月3日為系爭分割協議，然上訴人迄至110年
    1月4日以網路申請系爭遺產土地電子謄本，始知悉被上訴人
    間簽訂系爭分割協議之無償行為，有中華電信股份有限公司
    數據通信分公司110年5月27日數府三字第1100001202號函、
    關貿網路股份有限公司110年6月4日關貿資字第1100001581
    號函、新北市瑞芳地政事務所110年5月27日新北瑞地資字第
    1106075133號函在卷足憑（見原審卷第109頁至第123頁），
    被上訴人未能證明上訴人有何知悉在前情事，則上訴人於11
    0年1月4日始知悉有撤銷原因而於同年5月20日提起本件訴訟
    ，未逾民法第245條所定行使撤銷權之1年除斥期間，自屬合
    法。
　㈡陳燕珠等2人為陳瑞柳之繼承人，並未拋棄繼承（見原審卷第
    141頁、第155頁），則其等2人於陳瑞柳死亡時已與其他繼
    承人取得系爭遺產之公同共有權利，屬財產上之權利，被上
    訴人嗣就系爭遺產為分割協議，核屬全體繼承人對公同共有
    物所為之財產處分行為。又陳瑞柳僅有系爭遺產，有陳瑞柳
    之遺產稅免稅證明書可稽（見原審卷第155頁），被上訴人
    協議將系爭遺產全部分由吳賜金取得，未見陳燕珠等2人取
    得其他相應之對價或遺產，黃建焜等3人亦陳稱係吳賜金等3
    人主導將系爭遺產登記為吳賜金名義等語（見本院卷第76頁
    ），則陳燕珠等2人所為系爭分割協議，顯係將繼承系爭遺
    產之公同共有權分割歸吳賜金取得之無償行為無訛。然陳燕
    珠等2人尚積欠上訴人系爭債務未還，且被上訴人間為系爭
    分割協議時，陳燕珠等2人名下並無財產可供清償系爭債務
    ，亦有其等2人108年度、109年度之電子閘門所得調件明細
    表可稽（見原審卷第69至75頁、87至93頁），顯不足清償系
    爭債務，自已陷於無資力之狀態，則被上訴人所為系爭分割
    協議及辦理分割繼承登記行為，減少陳燕珠等2人之積極財
    產，有害於上訴人債權之受償，上訴人依民法第244條第1項
    規定，請求撤銷被上訴人間就系爭遺產之系爭分割協議及繼
    承登記行為，洵屬有據。
六、再按無法律上之原因而受利益，致他人受損害者，應返還其
    利益；雖有法律上之原因，而其後已不存在者，亦同；數人
    有同一債權，而其給付不可分者，各債權人僅得請求向債權
    人全體為給付，債務人亦僅得向債權人全體為給付；公同共
    有人之權利義務，依其公同關係所由成立之法律、法律行為
    或習慣定之；第820條、第821條及第826條之1規定，於公同
    共有準用之；本節規定，於所有權以外之財產權，由數人共
    有或公同共有者準用之，民法第179條、第293條第1項、第8
    28條第1項、第2項、第828條分別定有明文。又按債務人怠
    於行使其權利時，債權人因保全債權，得以自己之名義，行
    使其權利，民法第242條定有明文。查系爭遺產業經吳賜金
    以總價330萬元出售勾文貴，並於109年3月2日以買賣為原因
    移轉所有權予勾文貴等情，有系爭遺產土地及建物登記謄本
    、土地登記申請書、土地所有權買賣移轉契約書、建築改良
    物所有權買賣移轉契約書、土地增值稅免稅證明書、契稅繳
    款書、印鑑證明、不動產買賣成交案件實際資訊申報書等件
    為證（見原審卷第213至223頁、157至117頁、本院卷第115
    頁）。惟系爭分割協議及系爭遺產之繼承登記行為均應予撤
    銷，已如前述，雖系爭遺產因移轉為第三人勾文貴所有，無
    法回復登記為被上訴人公同共有，但吳賜金無法律上原因取
    得出售系爭遺產之價金330萬元，乃無法律上原因受有利益
    ，陳燕珠等2人怠於依不當得利法律關係，請求吳賜金歸還
    該價金，則上訴人依民法第242條、第179條規定，代位陳燕
    珠等2人，請求吳賜金返還330萬元予被上訴人全體公同共有
    ，自屬有據。
七、綜上所述，上訴人依民法第244條第1項、第242條、第179條
    規定，請求撤銷被上訴人間就系爭遺產之系爭分割協議債權
    行為及繼承登記物權行為，及吳賜金應返還330萬元予被上
    訴人全體公同共有，核屬正當，應予准許。從而原審為上訴
    人敗訴之判決，尚有未洽，上訴論旨指摘原判決不當，求予
    廢棄改判，為有理由，爰由本院廢棄改判如主文第2項所示
    。
八、本件事證已臻明確，兩造其餘攻擊防禦方法及所提證據，經
    本院審酌後，認均不足以影響判決之結果，爰不逐一詳予論
    駁，併此敘明。
九、據上論結，本件上訴為有理由，依民事訴訟法第450條、第8
    5條第2項、第463條、第385條第1項前段，判決如主文。
中　　華　　民　　國　　111 　年　　3 　　月　　29　　日
                  民事第四庭    
                        審判長法  官  傅中樂
                              法  官  汪曉君
                              法  官  管靜怡
正本係照原本作成。
如不服本判決，應於收受送達後20日內向本院提出上訴書狀，其
未表明上訴理由者，應於提出上訴後20日內向本院補提理由書狀
（均須按他造當事人之人數附繕本）上訴時應提出委任律師或具
有律師資格之人之委任狀；委任有律師資格者，另應附具律師資
格證書及釋明委任人與受任人有民事訴訟法第466條之1第1項但
書或第2項所定關係之釋明文書影本。如委任律師提起上訴者，
應一併繳納上訴審裁判費。
中　　華　　民　　國　　111 　年　　3 　　月　　29　　日

　　　　　　　　　　　　　    書記官  蕭進忠